ACORDAO-COMPLETO-2421368

ACÓRDÃO 7924/2021 ATA 15/2021 - PRIMEIRA CÂMARA

VISTOS, relatados e discutidos estes autos de Aposentadoria, os Ministros do Tribunal de Contas da União, reunidos em Sessão da 1ª Câmara, ante as razões expostas pelo Relator, e com fundamento nos arts. 1º, inciso V, e 39, inciso II, ambos da Lei 8.443, de 16 de julho de 1992, c/c o art. 259, inciso II, do Regimento Interno desta Corte de Contas, ACORDAM em:
9.1. considerar automaticamente registrado, em 4/11/2020 o ato constante da peça 2, relativo à aposentadoria de Aguida Dias Caetano, e  encaminhar os autos à Secretaria de Fiscalização de Pessoal para a adoção dos procedimentos necessários com vistas à revisão de ofício, nos termos do subitem 9.2.1 do Acórdão 122/2021-TCU-Plenário; e
9.2. dar ciência desta deliberação ao Gerência Executiva do INSS - Uberlândia/MG.

Pessoal: Aposentadoria. Processo gerado automaticamente com atos priorizados/selecionados pela Sefip.

Primeira Câmara

3. Interessada: Aguida Dias Caetano, CPF XXX.255.706-XX.

13.1. Ministros presentes: Walton Alencar Rodrigues (Presidente), Benjamin Zymler e Jorge Oliveira.
13.2. Ministros-Substitutos presentes: Augusto Sherman Cavalcanti (Relator) e Weder de Oliveira.

AUGUSTO SHERMAN

Cuidam os presentes autos da Aposentadoria de Aguida Dias Caetano, ex-servidora da Gerência Executiva do INSS - Uberlândia/MG, no cargo de Técnico do Seguro Social, conforme os termos constantes da peça 2, cujo ato foi encaminhado ao Tribunal por intermédio do sistema Sisac, na sistemática definida na IN 78/2018, com parecer do órgão de Controle Interno pela ilegalidade. 
2.	A unidade técnica, ao analisar os fundamentos legais da concessão e as informações prestadas pelo órgão do controle interno, lavrou a instrução vista à peça 4, adiante parcialmente transcrita, com eventuais ajustes de forma:
		" (...) 
EXAME TÉCNICO
Procedimentos preliminares aplicados
3.	Os procedimentos para exame, apreciação e registro de atos de pessoal encontram-se estabelecidos na Instrução Normativa TCU 78/2018 e na Resolução TCU 206/2007. Essas normas dispõem, respectivamente, em seus arts. 4º, § 2º, e 3º, § 3º que os atos de pessoal disponibilizados por meio do Sistema de Apreciação e Registro de Atos de Admissão e Concessões devem ser submetidos a crítica preliminar automatizada do próprio sistema, com base em parâmetros predefinidos.
4.	Relativamente aos atos de concessão de aposentadoria, as rotinas de crítica das informações cadastradas no Sistema de Apreciação e Registro de Atos de Admissão e Concessões foram elaboradas e validadas levando-se em conta as peculiaridades desses atos. Os itens de verificação do sistema compreendem prazos e fundamentos legais, assim como eventuais ocorrências de acumulação. Trata-se de verificações mais abrangentes, minuciosas e precisas do que aquelas que podem ser realizadas por mãos humanas, proporcionando um nível de segurança ainda maior.
5.	Além da crítica automatizada, há verificação humana adicional no caso de haver alertas do sistema ou informações não formatadas, como esclarecimentos do gestor ou do controle interno.
6.	Na ocorrência de períodos de tempo relativos à contagem ponderada decorrente do exercício de atividade insalubre, as rotinas incluem a verificação do atendimento dos requisitos estabelecidos nos Acórdãos 2.008/2006 e 911/2014, ambos do Plenário. Constatado o não atendimento, tais períodos são automaticamente excluídos da contagem do tempo. 
7.	Também são excluídos da contagem outros períodos de tempo cujo cômputo a jurisprudência do TCU entende, a princípio, ser irregular. São exemplos os períodos de tempo rural, aluno aprendiz, estágio, residência médica, exercício da advocacia e aqueles obtidos por justificação judicial. Trata-se de vedações para as quais a jurisprudência do TCU também prevê exceções, mas, nesses casos, a verificação do atendimento dos requisitos exige-se a apresentação de documentação comprobatória.  Portanto, na ocorrência de qualquer desses períodos, são eles excluídos da contagem.
8.	As críticas também consideram os registros do Sistema Integrado de Administração de Recursos Humanos (Siape) . O Siape disponibiliza informações atualizadas sobre as parcelas que integram os proventos, diferentemente, portanto, do Sistema de Apreciação e Registro de Atos de Admissão e Concessões, que informa as parcelas no momento do registro do ato.
9.	Essa confrontação com o Siape provê uma visão atual e verdadeira da situação, o que permite descaracterizar irregularidades e inconsistências que, embora constantes do Sistema de Apreciação e Registro de Atos de Admissão e Concessões, já foram corrigidas.
Exame das constatações
10.	Por intermédio das supracitadas análises realizadas por esta Unidade Técnica no ato de concessão de aposentadoria de Aguida Dias Caetano, constatou-se que foram computados tempo de serviço insalubre substanciais e posteriores à edição da Lei 8.112/1990, o que enseja a ilegalidade do respectivo ato ora analisado por desobediência aos Acórdãos 2.008/2006 e 911/2014 acima referenciados do Plenário do TCU.
CONCLUSÃO
11.	Em razão do exposto e tendo em vista as análises realizadas no ato de concessão de aposentadoria de Aguida Dias Caetano, esta Unidade Técnica considera que o ato em tela deve ser julgado ilegal e negado o seu respectivo registro por esta Egrégia Corte, em face do cômputo de tempo de serviço ponderado insalubre em desobediência aos Acórdãos 2.008/2006 e 911/2014, ambos do Plenário.
	 (...) ".
3.		O Ministério Público, neste ato representado pelo Procurador Marinus Eduardo De Vries Marsico, mediante sucinto parecer espelhado à peça 6, concertou em uníssono com a proposta alvitrada pela Sefip.
É o Relatório.

não há.

Procurador Marinus Eduardo De Vries Marsico.

PESSOAL. APOSENTADORIA. AVERBAÇÃO DE TEMPO DE SERVIÇO PRESTADO SOB CONDIÇÕES ESPECIAIS APÓS A EDIÇÃO DA LEI 8.112/1990 COM AMPARO EM MANDADO DE INJUÇÃO. INDÍCIOS DE IRREGULARIDADE. REGISTRO AUTOMÁTICO DA CONCESSÃO PELO DECURSO DO PRAZO QUINQUENAL. RESTITUIÇÃO DOS AUTOS À SEFIP PARA ADOÇÃO DE PROVIDÊNCIAS.

APOSENTADORIA (APOS)

Secretaria de Fiscalização de Integridade de Atos e Pagamentos de Pessoal e de Benefícios Sociais (Sefip).

Versam os presentes autos acerca autos da Aposentadoria de Aguida Dias Caetano, ex- servidora da Gerência Executiva do INSS - Uberlândia/MG, no cargo de Técnico do Seguro Social. 	
2.	No mérito, a discussão envolve a averbação de tempo de serviço prestado sob condições especiais após a edição da Lei 8.112/1990, convertido em tempo comum para fins de aposentadoria, com arrimo em Mandado de Injunção, fato que consubstanciaria óbice ao registro da concessão ora em apreço. A unidade técnica pugnou pela ilegalidade da aposentadoria, proposta a que anuiu o representante do Ministério Público. 
3.	A despeito da correta instrução levada a cabo pela unidade técnica, outro deslinde, todavia, deverá ser dado à questão. É que exsurge do documento constante da peça 2, a informação de que o ato concessório deu entrada nesta Corte de Contas em 4/11/2015, portanto há mais de cinco anos, de sorte que a hipótese presente atrai o novel entendimento adotado por este Tribunal em decorrência da decisão do STF no âmbito do RE 636.553, em que restou fixado o prazo de cinco anos para uma resolução de mérito de processos de concessão, após o qual esses atos serão considerados definitivamente registrados.  
4.		Assim, por esses fundamentos, entendo que a aposentadoria de Aguida Dias Caetano deve ser considerada tacitamente registrada desde 4/11/2020, considerando os cinco anos transcorridos. Todavia, no lastro do que vem decidindo esta Corte de Contas, os autos devem ser encaminhados à Sefip para adoção das medidas com vistas à revisão de ofício, nos termos preconizados na decisão dos embargos de declaração opostos ao mencionado RE 636.553. 
            	Ex positis, divergindo da proposta alvitrada pela unidade técnica e do Parecer do representante do Ministério Público, manifesto-me por que o Tribunal aprove o acórdão que ora submeto à deliberação deste Colegiado. 
                         TCU, Sala das Sessões, em 11 de maio de 2021.
AUGUSTO SHERMAN CAVALCANTI 
Relator